【裁判字號】    97,上易,889
【裁判日期】    970704
【裁判案由】    竊盜
【裁判全文】
臺灣高等法院刑事判決                 97年度上易字第889號
上  訴  人  臺灣臺北地方法院檢察署檢察官
被      告  甲○○
                    通訊地址：住新竹縣竹北市○○○街27號
上列上訴人因被告竊盜案件，不服臺灣臺北地方法院97年度易字
第369 號，中華民國97年3 月13日第一審判決（起訴案號：臺灣
臺北地方法院檢察署96年度偵字第19214 號），提起上訴，本院
判決如下：
    主  文
上訴駁回。
    理  由
一、公訴意旨略以：被告甲○○意圖為自己不法之所有，於民國
    95年4 月下旬某日，在臺北市中山區○○○路○ 段115 巷26
    號，竊取告訴人乙○○所有華碩廠牌、A6Vc型、序號：5ANG
    038640號筆記型電腦1 臺得手後，於同年5 月底某日，在臺
    北市大同區○○○路53號2 樓所經營之生活家資訊社店內，
    將該電腦讓與不知情之羅美惠（業經檢察官為不起訴處分）
    用以清償積欠款項。嗣告訴人向華碩電腦股份有限公司（以
    下簡稱華碩公司）客服中心查詢送修紀錄始知上情即報警處
    理，經警於96年8 月9 日下午3 時37分許循線查獲，因認被
    告涉有刑法第320 條第1 項竊盜罪嫌。
二、按犯罪事實應依證據認定之，無證據不得認定犯罪事實；不
    能證明被告犯罪者，應諭知無罪之判決，刑事訴訟法第154
    條第2 項、第301 條第1 項分別定有明文。又認定不利於被
    告之事實，須依積極證據，苟積極證據不足為不利於被告事
    實之認定時，即應為有利於被告之認定，更不必有何有利之
    證據；事實之認定，應憑證據，如未能發現相當證據，或證
    據不足以證明，自不能以推測或擬制之方法，以為裁判之基
    礎，最高法院30年上字第816 號、40年臺上字第86號判例可
    資參照。又事實審法院對於證據之取捨，依法雖有自由判斷
    之權，然積極證據不足證明犯罪事實時，被告之抗辯或反證
    縱屬虛偽，仍不能以此資為積極證據應予採信之理由；是被
    告否認犯罪事實所持之辯解，縱屬不能成立，仍非有積極證
    據足以證明其犯罪行為，不能據為有罪之認定，最高法院30
    年度上字第482 號、30年度上字第1831號判例可參。次按刑
    事訴訟法第161 條已於91年2 月8 日修正公布，修正後同條
    第1 項規定：檢察官就被告犯罪事實，應負舉證責任，並指
    出證明之方法。因此，檢察官對於起訴之犯罪事實，應負提
    出證據及說服之實質舉證責任。倘其所提出之證據，不足為
    被告有罪之積極證明，或其闡明之證明方法，無從說服法官
    以形成被告有罪之心證，基於無罪推定之原則，自應為被告
    無罪判決之諭知，最高法院92年臺上字第128 號判例意旨足
    參。
三、公訴人認被告甲○○涉有竊盜罪嫌，係以告訴人即被害人乙
    ○○之指訴、證人張志韓及羅美惠之證述、告訴人購買證明
    即網路交易暨查詢註冊資料、華碩公司96年7 月16日碩法函
    字第9600075 號函所附筆記型電腦送修紀錄、扣押物品目錄
    表、保管條資為論據。訊據被告堅決否認有何竊盜犯行，辯
    稱：案外人李國興於94年間某日晚上，在臺北市○○○路53
    號2 樓伊所經營網路咖啡店「生活家資訊社」，以新臺幣（
    下同）2 萬元價格將1 臺華碩廠牌黑色筆記型電腦轉售予伊
    ，不知序號為何。因李國興未提供購買證明且電腦畫面混亂
    ，遂於95年5 月間委由友人張志韓送修並檢查電腦來源無誤
    後，即通知李國興前來領取價款未果。嗣於95年5 月將電腦
    轉予友人羅美惠，詎羅美惠使用1 年後，告訴人始主張該筆
    記型電腦係遭竊之物，伊並未竊盜等語。
四、經查：
  (一)告訴人於95年4 月17日，透過雅虎奇摩拍賣網站，向案外人
    吳振川購買系爭華碩廠牌、序號5ANG038640號之灰色筆記型
    電腦1臺，被告則於95年5月15日，委由友人張志韓將系爭電
    腦送華碩公司檢修並轉贈友人羅美惠使用，羅美惠再於96年
    6 月25日請張志韓將系爭電腦送交華碩公司維修等情，業據
    告訴人、證人張志韓、羅美惠於警詢及原審審理中指訴、證
    述綦詳，復有告訴人所有之雅虎奇摩網站得標通知信、華碩
    公司96年7月16日碩法函字第9600075號函所附電腦送修紀錄
    、華碩皇家俱樂部檢修記錄單在卷可稽，並有系爭電腦（含
    顏色及序號）及其包裝箱之外觀照片在卷可憑，被告辯稱向
    案外人李國興購得並轉交張志韓、羅美惠係黑色筆記型電腦
    而非扣案物云云，顯係卸責之詞，不足採信，此部分事實已
    堪認定。
  (二)惟告訴人於原審審理中證稱：系爭電腦買不到2 個禮拜，即
    在民生東路2段友人開設之機車行門口，連同另1放在機車腳
    踏墊上之背包一併遭竊，當時雖向經過之巡邏員警反應，但
    無正式報案紀錄，現場並無監視器，警方亦未採證。事後賣
    家吳振川透過序號向華碩公司反應系爭電腦遭竊，渠並於95
    年6 月親向華碩公司詢問，惟華碩公司回覆該電腦並無送修
    紀錄；事隔1 年多，渠再以序號向華碩公司查詢才知有人送
    修等語，足認公訴人憑以認定被告涉有竊盜犯嫌之告訴人指
    述內容，僅敘及發現上開物品遭竊之事實，惟未積極指述係
    被告所為。再查，證人即被告網路咖啡店員工胡中瀚於原審
    審理中證稱：確有1年約3、40歲之成年男子，於不詳時間持
    1臺顏色偏黑之筆記型電腦至被告經營之網咖店，聲稱願以2
    萬元價格將電腦出售，被告當時表示要檢查電腦有無問題並
    未付款，該成年男子遂將電腦留在店內等語明確，是被告確
    曾向他人購買筆記型電腦，而告訴人乙○○既未親見系爭筆
    記型電腦係何人竊取，前揭公訴人所舉證據僅足證明告訴人
    所有之物於上揭時地遭不詳之人竊取，嗣由被告持有並轉交
    他人等情，然尚不足遽認被告即為竊取之人。
  (三)綜上所述，依現存證據僅能證明被告持有告訴人遭竊之系爭
    筆記型電腦並轉交他人之客觀事實，而持有贓物，於吾人一
    般社會生活經驗上，可能之原因不止一端，故無從以行為人
    單純持有贓物之事實忖度該行為人取得贓物之來源；縱行為
    人係以竊盜、搶奪、詐欺、拾得遺失物或故買、收受贓物等
    犯罪手段取得該贓物，所涉犯罪構成要件亦各不相同，於訴
    訟上當不能因行為人對其持有之贓物來源交待不清或無法於
    訴訟上確實舉證證明其係如何取得該贓物，而得任意推定行
    為人之罪行。是單以被告持有上述失竊電腦之事實，僅能認
    定被告有收受或故買贓物之嫌，尚不能證明上開失竊電腦係
    被告行竊所得，而竊盜罪與收受贓物罪，其基本之社會事實
    並不相同，不能變更起訴法條，此外，無其他積極證據足認
    被告有何公訴人所指之竊盜犯行，揆諸首開說明，起訴部分
    自應為無罪之諭知。
五、公訴人上訴意旨略以：被告甲○○辯稱：伊送給證人羅美惠
    之筆記型電腦，係名叫李國興之男子於民國94年12月間，前
    來臺北市○○○路53號2 樓生活家資訊網網咖店所交付給伊
    的云云（詳參原審97年2 月14日審判筆錄），然李國興於偵
    、審中均未到庭說明案情，被告所言是否屬實？已啟人疑竇
    。而依據本署95年度偵字第3598號不起訴處分書（被告於該
    案中之身分為告訴人），被告於該案中主張李國興涉嫌於94
    年11月初竊取伊住處之財物云云，足徵渠等雙方本有嫌隙，
    被告是否挾怨報復？諉稱上揭筆記型電腦贓物係由李國興交
    付？仍有詳加查證之必要。況李國興因案於94年11月24日入
    監執行，迄96年5 月13日始釋放出監一情，此亦有李國興之
    前案紀錄表在卷可考；是被告顯無可能於94年12月間與李國
    興交易，被告所辯顯不足採。另證人即上述網咖店店員胡中
    瀚於原審證稱：不知是否見過李國興，也不知前來賣電腦之
    男子為何人，更不復記憶交易時間等語（詳參97年2月26 日
    審判筆錄），尚難遽為有利於被告之認定。原審遽然採信被
    告之辯詞，而為無罪之判決，其認事用法即非無違誤，且本
    案既尚有證人李國興未予傳喚到案說明，為此提起本件上訴
    ，求為撤銷原判決，另為適法判決云云。惟查：被告辯稱該
    筆記型電腦係案外人李國興於94年12月間所出售，核與案外
    人李國興係於94年11月14日即因案羈押於台灣士林看守所（
    檢察官上訴意旨誤為94年11月24日入監執行）至96年5月13
    日始因有期徒刑完畢出監之事實（見本院出入監紀錄表），
    雖有時間上之齟齬，然按認定犯罪事實應以積極之證據為之
    ，已如前揭說明，是被告前辯或因時間上記憶之錯誤所致，
    或確係卸責之語，然被告抗辯之不可信，亦無從視為積極之
    證據，而引為認定被告有竊盜犯行之積極證據，是縱傳訊案
    外人李國興到庭否認出售筆記型電腦等事，亦無從為被告有
    竊盜事實之認定，況且，此涉及案外人李國興本身是否將受
    刑事追訴之問題，本難期案外人誠實以對，全盤託出，是本
    院認實無傳訊案外人李國興之必要。
六、綜此，公訴人未能舉證證明被告確涉有竊盜犯行，原審本諸
    經驗法則及推理作用，以被告犯罪不能證明，而為被告無罪
    之諭知，於法難認有違，公訴人上訴猶執陳詞，為無理由，
    應予駁回。
七、至被告於本院審理中已坦認，該筆記型電腦當時全新原價約
    5萬多元，中古行情亦有3萬多元，因案外人李國興要賣伊2
    萬元，伊貪便宜，才向李國興購買，尚未付清款項等語（見
    本院準備程序、審理筆錄），是依被告所陳是否另涉有故買
    贓物之犯嫌，宜由檢察官另行偵處，併此說明。
據上論斷，應依刑事訴訟法第368條，判決如主文。
本案經檢察官張金塗到庭執行職務。
中    華    民    國    97    年    7     月    4     日
                  刑事第十五庭審判長法  官  吳昭瑩
                                    法  官  李正紀
                                    法  官  李釱任
以上正本證明與原本無異。
不得上訴。
                                    書記官  洪秋帆
中    華    民    國    97    年    7     月    7     日


司法院資訊處製作；財團法人民間司法改革基金會備份。
